臺灣新竹地方法院民事判決　　　　　　　100年度訴字第381號
原　　　告　國泰世紀產物保險股份有限公司
法定代理人　許榮賢
訴訟代理人　李文瑜
　　　　　　杜盛發
被　　　告　陳建迪
上列當事人間損害賠償事件，本院於民國100 年11月14日辯論終
結，判決如下：
    主  文
原告之訴駁回。
訴訟費用由原告負擔。
    事實及理由
壹、原告主張：
一、原告公司以汽車保險單號碼150197J011102 號承保第三人陳
    永福所有車號FH5-380 機車強制汽車責任保險，保險期間自
    民國97年5 月17日至99年5 月17日止。經查，98年11月14日
    21 時17 分許，該車由被告陳建迪駕駛上開車輛，行經新竹
    市○○區○○路四段600 號前，因酒後駕車（酒測值達0.95
    mg/L）且未注意車前狀況，致與第三人張文生所駕駛車號GW
    L-855 號機車發生碰撞，造成第三人張文生受傷，本件系爭
    車禍經新竹市政府警察局交通安全組交通隊員警卓宏亮處理
    在案。原告已依強制汽車責任保險契約賠付第三人張文生保
    險金醫療費用新台幣（下同）55,023元、殘廢保險金1,050,
    000 元，原告共計支付第三人張文生1,105,023 元，有財團
    法人臺灣基督教門諾會醫院診斷證明書、理賠計算書、賠款
    明細表、保險賠款匯款明細可稽。經查，被告陳建迪酒後駕
    車，依強制汽車責任保險法第29條第1 項第1 款之規定，由
    原告取得代位求償權之規定，被告應負償還原告上開金額之
    責。
二、對被告抗辯所為之陳述：
(一)、按強制汽車責任保險法第29條第1 款之規定：「飲用酒類或
    其他類似物後駕駛汽車，其吐氣或血液中所含酒精濃度超過
    道路交通管理法規規定之標準。」致被保險汽車發生交通事
    故，保險人得在給付受害人（即請求權人）金額範圍內，代
    位行使受害人（即請求權人）之請求權。復依據新竹市○○
    ○道路交通事故初步分析研判表，被告酒測值達0.95mg/L，
    且有未注意車前狀況之過失，而非全然無過失可言。按因故
    意或過失，不法侵害他人之權利者，負損害賠償責任；不法
    侵害他人之身體或健康者，對於被害人因此喪失或減少勞動
    能力或增加生活上之需要時，應負損害賠償責任；不法侵害
    他人之身體、健康者，被害人雖非財產上之損害，亦得請求
    賠償相當之金額。汽車、機車或其他非依軌道行駛之動力車
    輛，在使用中加損害於他人者，駕駛人應賠償因此所生之損
    害。不法毀損他人之物者，被害人得請求賠償其物因毀損所
    減少之價額。民法第184 條第1 項前段、第193 條第1 項、
    第195 條第1 項前段、第191 條之2 、民法第196 條分別定
    有明文。故被告對其因過失所生侵權行為，自應負損害賠償
    責任。
(二)、是以，原告已因上揭車禍依強制汽車責任保險法之規定賠付
    第三人張文生醫療費用55,023元、殘廢保險金1,050,000 元
    ，原告基於強制責任保險代位請求權，依侵權行為及依強制
    汽車責任保險法第29條保險代位請求權之法律關係，起訴請
    求被告償還上開金額。
三、訴之聲明：
(一)、被告應給付原告新台幣1,105,023 元，及自起訴狀繕本送達
    之翌日起至清償日止，按年息百分之5 計算之遲延利息。
(二)、訴訟費用由被告負擔。
貳、被告答辯：
一、本件系爭車禍係98年11月14日21時17分，因第三人張文生酒
    後駕駛車號GWL-855 機車在新竹市○○路○段600 號前高速
    逆向駕駛越級，致被告陳建迪閃躲不及正面對撞，雙方人均
    受傷機車頭全毀。依新竹市○○○道路交通事故初步分析判
    表所示，本件系爭車禍，張文生經醫院抽血檢驗酒測值為20
    4MG/DL，換算呼氣測試酒精濃度值為1.02MG/L，駕駛資格情
    形為越級駕駛。又依新竹市警察局三分局之交通事故現場圖
    場及照片編號4 、7 及10號照片所示，上開證物均足以證明
    第三人張文生係高速逆向駕駛越級。因此，系爭車禍關鍵在
    第三人張文生如果沒有高速逆向行駛越級侵佔路權，就不會
    發生交通事故，也不會有原告因汽機車強制責任保險與張文
    生協議理賠等事項，所以第三人張文生應就侵佔路權造成事
    故發生負全部肇事責任。原告保險公司應了解本案交通事故
    原因，原告保險公司應向第三人張文生索賠，與被告陳建迪
    無關，其對被告陳建迪提出訴訟行為不合情理。
二、依新竹市○○○道路交通事故初步分析研判表、道路交通事
    故現場圖、現場照片、臺灣省竹苗區車輛行車事故鑑定委員
    會鑑定意見，說明本件車禍因張文生酒精濃度過量且無照駕
    駛重機車，逆向行駛且未注意車前狀況與順向車輛發生撞擊
    ，張文生違反道路交通安全規則第94條第3 項、第99條第10
    項、第114 條第2 款與道路交通管理處罰條例第21條第1 項
    第4 款。張文生酒駕行為經醫院抽血檢驗酒精濃度值1.02MG
    /L已達到神智不清狀態駕駛，並且有重大違背義務致交通危
    險罪、酒後高速逆向、越級、侵占他人及被告道路行駛權益
    ，不顧他人及被告陳建迪生命財產安全，已違反道路交通規
    則第45條第1 款規定，原告事先已知被代位人車禍肇事有前
    開違規、犯罪行為，與張文生協議理賠等事項，與被告受害
    人陳建迪無關。原告收取汽機車強制責任保險費用，聲明代
    位就必須與被代位人張文生共同負全部肇事與賠償責任。原
    告保險公司主張依民法第184 條、第193 條、第195 條、第
    191 條、第196 條等相關條文請求損害賠償，惟是在「沒有
    犯罪、沒有違規行為及不違法行為狀態」下方適用，原告所
    代位人張文生酒駕、逆向、越級侵占他人道路行駛權益，不
    顧他人及被告生命財產安全，重大違規、違法犯罪行為在先
    ，原告代位人上開所述法條均不適用。
三、答辯聲明：
    原告之訴駁回。
、兩造不爭執事項：
一、98年11月14日21時17分許，被告陳建迪騎乘第三人陳永福所
    有由原告公司承保之車號FH5-380 號重型機車，行經新竹市
    ○○區○○路四段600 號前，與騎乘車號GWL-885 號重型機
    車之第三人張文生發生碰撞，第三人張文生受有腦出血併右
    側偏癱之傷害，並領有身心障礙手冊。
二、兩造就系爭車禍之發生第三人張文生有酒後駕車（酒測值達
    1.02mg/L）逆向越級高速駕駛之過失，被告陳建迪亦有酒後
    駕車（酒測值達0.95mg/L）之過失。
三、原告已給付第三人張文生保險金1,105,023元。
肆、兩造爭點：
一、系爭車禍之發生，第三人張文生與被告之過失為何？
二、原告主張代位行使張文生對被告之請求權，請求被告給付1,
    105,023 元，是否有理由？
伍、法院之判斷：
一、系爭車禍之發生，第三人張文生與被告之過失為何？
(一)、第三人張文生於98年11月14日某時，在不詳地點，飲用酒類
    後，已達不能安全駕駛動力交通工具之程度，卻仍於酒後騎
    乘車牌號碼GWL-855 號普通重型機車，沿新竹市○○路○ 段
    由南往北方向行駛，嗣於同日晚間9 時17分許，途經新竹市
    ○○區○○路4 段600 號前時，因不勝酒力，不慎與陳建迪
    所騎乘之車牌號碼FH5-380 號普通重型機車發生碰撞，經警
    據報前往現場處理，並將張文生送往新竹國泰綜合醫院救治
    ，經抽血檢測後，測得其血液酒精濃度值為204mg/dL，換算
    其呼氣所含酒精濃度為每公升1.02毫克。張文生所犯刑法第
    185 條之3 公共危險罪，檢察官念張文生並無前科，且考量
    張文生因此次犯行致其本身受有外傷性腦血管廔管、外傷性
    中腦膜動脈撕裂傷、顱內出血、外傷性眼球鈍傷併結膜下出
    血等傷害，於98年12月4 日出院時意識雖已進步，知回應，
    但說話仍有異常等情，臺灣新竹地方法院檢察署檢察官以98
    年度偵字第8606號不起訴處分在案，業經本院依職權調閱前
    開偵查卷查明屬實。
(二)、本件車禍經送臺灣省竹苗區車輛行車事故鑑定委員會鑑定結
    果：張文生駕駛重機車，沿中華路四段南向外側車道由南往
    北方向行駛，應注意車前狀況及兩車併行之間隔，並隨時採
    取必要之安全措施。且機器腳踏車行駛之車道，應依標誌或
    標線之規定行駛。領有小型車之駕駛執照，不得駕駛重型機
    器腳踏車。另駕駛人有飲用酒類或其他類似物其吐氣所含酒
    精濃度超過每公升○．二五毫克或血液中酒精濃度超過百分
    之○．○五以上者，不得駕車。陳建迪駕駛重機車，沿中華
    路四段由北往南方向行駛，應注意車前狀況及兩車併行之間
    隔，並隨時採取必要之安全措施。且駕駛人有飲用酒類或其
    他類似物其吐氣所含酒精濃度超過每公升○．二五毫克或血
    液中酒精濃度超過百分之○．○五以上者，不得駕車。張文
    生酒精濃度過量且無照駕駛重機車，逆向行駛且未注意車前
    狀況與順向車輛發生撞擊，為肇事主因。陳建迪酒精濃度過
    量駕駛重機車，未充分注意車前狀況，為肇事次因。有臺灣
    省竹曲區車輛行車事故鑑定委員會100 年8 月29日竹苗鑑00
    0000 0字第1005303388號函附之鑑定意見書可佐。復有新竹
    市警察局100 年4 月13日竹市警交字第1000012601號函函附
    之當事人酒精測定紀錄表、新竹國泰綜合醫院檢驗科檢驗報
    告、道路交通事故現場圖、道路交通事故調查報告表、調查
    筆錄、事故現場及車輛採證照片在卷可稽（見本院100 年度
    司竹調字第54號民事卷第23至45頁）。
二、原告主張代位行使張文生對被告之請求權，請求被告給付1,
    105,023 元，是否有理由？
(一)、按依強制汽車責任保險法第28條第1 項規定，受害人或其他
    請求權人有下列情事之一，致被保險汽車發生汽車交通事故
    者，保險人不負保險給付責任：一、故意行為所致。二、從
    事犯罪行為所致。次按服用酒類，不能安全駕駛動力交通工
    具而駕駛者，處一年以下有期徒刑、拘役或三萬元以下罰金
    ，復為刑法第185 條之3 所明定。易言之，服用酒類，不能
    安全駕駛動力交通工具而駕駛者，即屬犯罪行為。且強制汽
    車責任保險法所以有上述除外責任條款之規定，其意旨在限
    制受害人或請求權人因犯罪行為致保險事故發生而獲取不當
    之利益，以及保障保險人僅需於事前經其評估並願承受之風
    險範圍內負擔可能給付保險金之利益；又飲酒之行為本身，
    雖並不具反社會性，但如因飲酒至相當程度，致不能安全駕
    駛，仍執意駕駛動力車輛，即有危害自己或他人之虞，所以
    在政策上立法予以構成刑事犯罪而加以處罰，此時行為者本
    身就其因酒醉而駕駛動力交通工具之行為，仍屬故意從事犯
    罪之行為；再以，酒醉駕車之高危險行為，無異等同於受害
    人之自殺、自殘行為，如受害人飲酒後駕車，其吐氣或血液
    所含酒精成分高過道路交通法令規定標準，應足以推定受害
    人有故意或重大過失將自己置於極易致傷或死亡之高危險環
    境中，若就此情形仍由保險人負擔給付保險金之義務，不但
    易使受害人獲取不當利益，且已逾保險人所願承擔之合理風
    險。是以，如受害人酒後駕車行為已構成刑事犯罪行為，且
    該酒後駕駛行為與受害人之受傷間存有因果關係者，即應認
    為符合強制汽車責任保險法第28條第1 項第2 款所定不負補
    償之除外規定。又被保險人有第29條第1 項各款情事之一，
    致被保險汽車發生汽車交通事故者，保險人仍應「依本法規
    定負保險給付之責」，但得在給付金額範圍內，代位行使請
    求權人對被保險人之請求權，同法第29條第1 項復有明定，
    是保險人得代位行使請求權人對被保險人之請求權，應係以
    保險人依該法規定應負保險給付之責為前提，倘保險人自始
    不須負保險給付責任，自無在任意給付後援引該規定代位行
    使請求權人對被保險人請求權之餘地。
(二)、第三人張文生98年11月14日21時17分酒後駕駛小客車，其於
    同日22時44分經檢驗血液中酒精濃度為204mg/dl，換算呼氣
    酒精濃度1.02mg/l），為兩造所不爭執，且有新竹國泰綜合
    醫院檢驗報告、交通事故當事人酒精測定紀錄表可佐，已堪
    信為真實。又刑法第185 條之3 規定所謂『不能安全駕駛』
    ，係抽象危險犯，並不以發生具體危險為必要，對於呼氣酒
    精濃度已達每公升0.55毫克以上，肇事率為一般正常人之10
    倍，認為已達不能安全駕車之標準，此業經法務部88年5 月
    18 日 以法（88）檢字第001669號函公告週知，應為絕對不
    能安全駕駛動力交通工具；且就醫學文獻記載，酒精對人體
    造成之影響，於呼氣時酒精濃度達每公升0.25毫克即會輕度
    中毒，造成輕度協調功能降低，呼氣酒精濃度達每公升0.5
    毫克時，屬輕至中度中毒症狀，出現反應較慢、感覺減低、
    影響駕駛之狀況，又飲酒後1 小時許，其體內血液酒精濃度
    可達最高，飲酒1 小時後其體內之酒精濃度隨即消減。本件
    張文生酒後駕車，經測試其血液中酒精濃度為204mg/dl（換
    算呼氣酒精濃度為每公升1.02毫克），造成協調功能降低、
    反應變慢，且其無照駕駛重機車，逆向行駛，未注意車前狀
    況與順向車輛發生撞擊，為本件車禍肇事主因。益徵張文生
    係因飲酒後控制力、注意力均已降低，應認已達不能安全駕
    駛動力交通工具之程度而駕駛至明，其已觸犯刑法第185 條
    之3服 用酒類不能安全駕駛動力交通工具而駕駛之公共危險
    罪。
(三)、次按「所謂相當因果關係，係指依經驗法則，綜合行為當時
    所存在之一切事實，為客觀之事後審查，認為在一般情形下
    ，有此環境、有此行為之同一條件，均可發生同一之結果者
    ，則該條件即為發生結果之相當條件，行為與結果即有相當
    之困果關係。反之，若在一般情形上，有此同一條件存在，
    而依客觀之審查，認為不必皆發生此結果者，則該條件與結
    果並不相當，不過為偶然之事實而已，其行為與結果間即無
    相當因果關係」，最高法院98年台上字第673 號判決要旨可
    供參照。足認本件係因第三人張文生酒後駕駛之犯罪行為導
    致被保險汽車發生汽車交通事故，與張文生之受傷結果有相
    當因果關係，原告依強制汽車責任保險法第28條第1 項第2
    款規定，本不需負保險給付責任，則原告在任意給付張文生
    傷殘保險金後，自不得援引同法第29條第1 項第1 款規定，
    代位行使張文生對被告之請求權。
(四)、再按，被保險人有下列情事之一，致被保險汽車發生汽車交
    通事故者，保險人仍應依本法規定負保險給付之責。但得在
    給付金額範圍內，代位行使請求權人對被保險人之請求權：
    一、飲用酒類或其他類似物後駕駛汽車，其吐氣或血液中所
    含酒精濃度超過道路交通管理法規規定之標準。強制汽車責
    任保險法第29條第1 項第1 款定有明文。惟本件原告所承保
    之車號車牌號碼FH5-380 號普通重型機車強制汽車責任保險
    之被保險人為陳永福，亦據原告於支付命令聲請狀中載明，
    被告並非原告所承保之「被保險人」，顯不符合上開強制汽
    車責任保險法第29條第1 項第1 款規定，原告主張並非有據
    。
三、綜上所述，被告駕駛車牌號碼FH5-380 號普通重型機車雖有
    撞擊第三人張文生駕駛之車牌號碼GWL-855 號普通重型機車
    ，惟張文生酒後駕駛之犯罪行為與其受傷結果有相當因果關
    係，依強制汽車責任保險法第28條第1 項第2 款規定，原告
    本不負保險責任，原告不得於任意給付後，依同法第29條第
    1 項第1 款規定，代位行使張文生對被告之請求權；況且，
    被告並非原告所承保之「被保險人」，顯不符合上開強制汽
    車責任保險法第29條第1 項第1 款規定。原告依強制汽車責
    任保險法第29條第1 項第1 款規定請求被告給付1,105,023
    元及自起訴狀繕本送達之翌日起至清償日止，按年息百分之
    5 計算之遲延利息，無理由，應予駁回。
四、本件事證已臻明確，兩造其餘攻擊或防禦方法，核與本判決
    結果不生影響，爰不一一論述。被告聲請傳喚張文生作證，
    本院因認本件事證已臻明確而無必要，附此敘明。
五、據上論結，本件原告之訴為無理由，依民事訴訟法第78條，
    判決如主文。
中    華    民    國   100    年    11    月    28    日
                  民事第一庭    法      官  林麗玉
以上正本係照原本作成。
如對本判決上訴，須於判決送達後 20 日內向本院提出上訴狀。
如委任律師提起上訴者，應一併繳納上訴審裁判費。
中    華    民    國   100    年    11    月    28    日
                                書  記  官  鄧雪怡